臺灣嘉義地方法院民事判決
111年度朴簡字第35號
原      告  施清山  
被      告  郭吳美惠
上列當事人間請求給付工程款事件，本院於民國111年5月3日言
詞辯論終結，判決如下：
    主      文
原告之訴及假執行之聲請均駁回。
訴訟費用由原告負擔。
    事實及理由
一、原告主張略以：
（一）原告承攬被告位於嘉義縣○○市○○路0段000號旁空地二層鋼
      骨磚造房屋新建工程（下稱系爭本工程），約定工程款新
      臺幣（下同）56萬元，並於民國107年9月4日簽立系爭本
      工程承攬契約，約定施作內容如附表所示（下稱第一份估
      價單），嗣兩造合意約定追加工程項目，並約定追加工程
      款為42,880元（下稱系爭追加工程），系爭追加工程之施
      作內容如108年月6日估價單所示（下稱第二份估價單）。
      原告陸續完成部分工程，但被告僅給付工程款37萬元，原
      告曾於108年間對被告提出給付工程款訴訟，但經鈞院108
      年度簡上字第91號民事判決（下稱前案）認為「被告並未
      拒絕讓原告繼續施作…被告並未終止兩造間承攬契約」、
      「被告違建續建未涉刑事責任…原告解除承攬契約不可採
      」等情而駁回原告之訴。然而，原告早於108年12月27日
      即以民事陳報狀催告被告補辦建照並移除工地障礙物，且
      請被告就其現管領中之工作物善盡保管之責。
（二）前開判決確定之後，被告皆未通知原告進場續建，亦未通
      知原告是否已完成建造之申請，然而，原告於近期突然發
      現被告竟然另外僱工續建系爭本工程。兩造間給付工程款
      事件經前開判決認定契約尚未終止或解除，被告既與原告
      間有承攬之契約存在，又豈可另行僱工進行施工？且被告
      迄今未曾通知原告是否已補辦建造執照，遲延履行契約協
      力義務。是以，被告既已委請他人施工，應有終止承攬契
      約之意思，原告日前發函請被告於文到後立即給付原告第
      系爭本工程及系爭追加工程已完工部分之工程款134,115
      元，及管理費30,000元，合計為164,115元；又原告另以
      寄發110年12月13日嘉義文化郵局存證號碼000522號存證
      信函通知終止、解除與被告間之承攬契約，並請被告於文
      到後立即給付已完成工作之不當得利164,115元，惟被告
      迄今未給付。
（三）原告請求之依據如下：
    1.民法第511條：
　　　按承攬人承攬工作之目的，在取得報酬。民法第511條規
      定工作未完成前，定作人得隨時終止契約，但應賠償承攬
      人因契約終止而生之損害。因在終止前，原承攬契約既仍
      屬有效，是此項定作人應賠償因契約終止而生之損害，自
      應包括承攬人已完成工作部分之報酬，最高法院著有92年
      度台上字第738號判決足資參照，另最高法院99年度台上
      字第818號判決亦同此意旨。被告既已委請他人施工，應
      有終止承攬契約之意思，既在完工之前由被告終止，原告
      得依民法第511條之規定，請求被告給付已完成工作部分
      之報酬。
    2.民法第507條、第179條：
　　　按工作需定作人之行為始能完成者，而定作人不為其行為
      時，承攬人得定相當期限，催告定作人為之。定作人不於
      前項期限內為其行為者，承攬人得解除契約，並得請求賠
      償因契約解除而生之損害，民法第507條定有明文。本件
      原告於108年12月間以書面催告被告補辦申領建築執照之
      手續，而被告於前揭催告之相當期限經過後，仍未為履行
      前揭協力之義務，甚至已將工作物交由他人續建，故原告
      再次以民事補充理由狀主張解除與被告間之系爭本工程契
      約，兩造契約既已解除，原告自得請求被告賠償受有已施
      作未估驗之工程款未給付之損失。又系爭本工程契約既經
      終止或解除，原告另依不當得利之法律關係請求已施作完
      成未請領工程款164,115元等語。
（四）並聲明：1.被告應給付原告164,115元，及自起訴狀繕本
      送達翌日起至清償日止，按週年利率百分之5計算之利息
      。2.原告願供擔保請准宣告假執行。3.訴訟費用由被告負
      擔。
二、被告則答辯以：
（一）原告在前案的最後一次開庭就明確表示不願意完成，現在
      又來提告，被告叫人家來收尾，又告被告，將近三年，被
      告房子也都損失很多了。前案判決後，原告就在109年8月
      13日寄存證信函來威脅被告，叫被告不能叫其他人來完成
      ，也不能怎麼樣，只有原告有權利，被告都沒有權利，被
      告有去請教律師，律師說原告沒有這個權利了。被告沒有
      去叫原告來完成，因為被告在前案二審最後一次開庭時就
      明確表示不願意完成，前案判決駁回原告上訴，不得上訴
      ，被告就覺得事情已經解決了，就沒有跟原告聯絡了，也
      沒有叫原告來施作。被告願意給原告施作，但是原告自已
      說不要施作，如果原告有完成，被告會再給錢，但是原告
      系爭本工程都沒有完成，系爭追加工程部分完全沒有施作
      ，被告不同意給付。
（二）原告請求13萬多元就是磚的錢，還要跟被告拿管理費用，
      被告是全部給原告承包，原告沒有完成，原告已經給被告
      37萬元，追加工程部分都沒有完成，現在還要跟被告拿16
      萬多；兩造沒有約定管理費用，只有約定總額56萬元，被
      告的計算式都是材料的費用，本來就是在承包裡面，不能
      跟被告再另外請款，反正原告就是做到好，才能跟被告要
      全部的錢等語。
（三）並聲明：請求駁回原告之訴。
三、兩造不爭執事項：
（一）原告承攬被告位於嘉義縣○○市○○路○段000號萬龍旅舍旁空
      地之二層鋼骨磚造房屋新建工程，並於107年9月4日簽立
      第一份估價單，約定承攬工程款56萬元，約定之施作內容
      如108年度朴簡字第100號卷第11至17頁之第一份估價單，
      兩造並未約定完工時間。
（二）嗣兩造就系爭本工程於108年3月6日約定追加工程，系爭
      追加工程款42,880元，約定之追加工程施作內容如108年
      度朴簡字第100號卷第72頁、108年度簡上字91號卷第69頁
      之第二份估價單(註：被告未同意108年3月6日估價單記載
      「紅磚完工請款壹拾肆萬元，三天內」之付款條件)。
（三）被告已陸續給付原告系爭本工程款項37萬元。
（四）系爭本工程約定施作內容，原告已完成部分如附表編號1
      、2所示。
（五）被告於111年1月間，另行僱工施作系爭本工程如附表編號
      3、4之未完成部分，迄至111年5月3日言詞辯論期日尚未
      全部完成。
（六）原告前以被告有依民法第511條終止承攬契約，及被告未
      盡申請建造執照之協力義務，經原告催告仍未補辦，而依
      第507條主張解除契約為由，向被告請求給付系爭本工程
      之工程款134,115元，及系爭本工程與系爭追加工程之管
      理費30,000元，前經本院108年度朴簡字第100號駁回原告
      之訴，並經原告提起上訴後，駁回上訴確定在案。
四、兩造於本院110年5月3日言詞辯論期日，協議簡化本件爭點
    為：
（一）原告主張被告未盡申請建造執照之協力義務，經原告前以
      108年12月存證信函催告仍未補辦，而依第507條主張解除
      契約，有無理由？
（二）原告主張於前案判決確定後，被告有依民法第511條終止
      兩造間之承攬契約，有無理由？
（三）原告請求給付工程款134,115元，及系爭本工程與系爭追
      加工程之管理費30,000元，有無理由？金額若干？
五、本院之判斷：
（一）原告主張被告未盡申請建造執照之協力義務，經原告前以
      108年12月存證信函催告仍未補辦，而依第507條主張解除
      契約，有無理由？
　　　按民事訴訟法第400條第1項規定確定判決之既判力，惟於
      判決主文所判斷之訴訟標的，始可發生。若訴訟標的以外
      之事項，縱令與為訴訟標的之法律關係有影響，因而於判
      決理由中對之有所判斷，除同條第二項所定關於抵銷之情
      形外，尚不能因該判決已經確定而認此項判斷為有既判力
      。又學說上所謂之爭點效，係指法院於確定判決理由中，
      就訴訟標的以外當事人所主張之重要爭點，本於當事人辯
      論之結果已為判斷時，除有顯然違背法令，或當事人已提
      出新訴訟資料足以推翻原判斷之情形外，於同一當事人就
      與該重要爭點有關所提起之他訴訟，不得再為相反之主張
      ，法院亦不得作相反之判斷，以符民事訴訟法上之誠信原
      則而言。是爭點效之適用，必須前後兩訴訟當事人同一，
      且前案就重要爭點之判斷非顯然違背法令，及當事人未提
      出新訴訟資料足以推翻原判斷等情形始足當之(最高法院9
      7年度台上字第2688號裁定意旨參照）。準此，前審判決
      就原告主張「被告未盡申請建造執照之協力義務，經原告
      催告仍未補辦，而依第507條主張解除契約」之重要爭點
      ，依辯論及調查證據之結果，認定定作人依民法第507條
      規定所負之協力義務，係指同意允許承攬人進場施作等，
      類此可使工程得以開始或繼續之協力行為。至於定作人是
      否有依建築法之規定申請建造執照，此乃建築物合法興建
      與否之問題，然與承攬契約是否成立生效、承攬人是否得
      以開始或繼續施作等情，均無影響。此由民間社會常見之
      建物二次施工亦可知，承攬人能否開始或完成工作，與定
      作人是否有取得建造執照，兩者並無互為影響之關聯性，
      自非屬民法第507條所稱定作人之協力行為範圍。因此，
      原告主張因被舉報違章建築，被告未申請或補辦建造執照
      ，致其無法繼續施作云云，尚無足憑採，原告據此依民法
      第507條主張解除契約為無理由。又原告於本件所提之訴
      訟資料亦不足以推翻上開判斷，且該判斷無顯然違背法令
      之處，依前開裁定意旨，前案就上開重要爭點之認定已生
      爭點效，本件原告應受上開判斷之拘束，不得再為相反之
      主張，本院亦不得做相反之判斷，故原告主張為無理由。
（二）原告主張於前案判決確定後，被告有依民法第511條終止
      兩造間之承攬契約，有無理由？
　　　按工作未完成前，定作人得隨時終止契約。但應賠償承攬
      人因契約終止而生之損害；對話人為意思表示者，其意思
      表示，以相對人了解時，發生效力；非對話而為意思表示
      者，其意思表示，以通知達到相對人時，發生效力。民法
      第511條、第94條、第95條第1項分別訂有明文。準此，原
      告主張被告業已依民法第511條終止兩造間之承攬契約，
      自須以被告向原告為終止之意思表示，始生其效力。惟查
      ，被告到庭陳稱原告在前案最後一次開庭就說不要施作了
      ，伊收到前案判決後，就沒有跟原告聯絡了等語（見本院
      卷第51、53頁），而原告亦自承前案最後一次開完庭後，
      還沒有收到判決前，曾去被告店裡面看還剩下多少材料，
      當時只有被告的兒子在家，原告說要進來看東西，當下沒
      有說要進去幫被告施作，原告是心裡想進去看東西還有多
      少，是否還要叫材料，但被告兒子不讓原告進去，原告之
      後就沒有再去找被告等語（見本院卷第49頁）。準此，縱
      然被告於111年1月間，另行僱工施作系爭本工程如附表編
      號3、4之未完成部分，然兩造於前案最後一次開庭後，即
      未曾見面，且原告亦未提出其他事證證明被告曾向原告為
      終止之意思表示，原告主張被告於前案判決確定後，被告
      有依民法第511條終止兩造間之承攬契約，即非有據。
（三）原告請求給付工程款134,115元，及系爭本工程與系爭追
      加工程之管理費30,000元，有無理由？金額若干？
　　  原告雖主張前以寄發110年12月13日嘉義文化郵局存證號
      碼000522號存證信函與被告終止、解除兩造間之承攬契約
      ，然原告並未具體陳明原告依法有何終止權，原告主張自
      屬無據。況且，原告依民法第507條主張解除契約並非有
      據，已如前述，故原告依承攬契約及民法第179條請求被
      告給付工程款134,115元，及系爭本工程與系爭追加工程
      之管理費30,000元，為無理由，應予駁回。
六、從而，本件原告主張被告已依民法第511條終止兩造間之承
    攬契約，並主張依第507條解除契約及第179條，請求被告給
    付164,115元，及自起訴狀繕本送達翌日起至清償日止，按
    週年利率百分之5計算之利息，為無理由，應予駁回。原告
    之訴既經駁回，其假執行之聲請失所附麗，併予駁回。
七、因本件事證已臻明確，原告其餘主張陳述及所提之證據，經
    審酌均與判決結果不生影響，爰不一一論列，附此敘明。
八、訴訟費用負擔之依據：民事訴訟法第78條。
中　　華　　民　　國　　111 　年　　5 　　月　　24　　日
                  臺灣嘉義地方法院朴子簡易庭
                                  法　官　陳寶貴
以上正本係照原本作成。
如對本判決上訴，須於判決送達後20日內向本庭（嘉義市○○路00
0○0號）提出上訴狀（均須按他造當事人之人數附繕本）。如委
任律師提起上訴者，應一併繳納上訴審裁判費。
中　　華　　民　　國　　111 　年　　5 　　月　　25　　日
                                  書記官  江靜盈
附表：107年9月4日估價單
編號 施作內容 是否已完成 1 1F地梁、柱底、地坪、2F地坪、地坪級配、RC3000亞泥、水泥、砂、板模、放樣、原有地梁紅磚，從挖清理運走、地坪4分單層、附圖三張基礎1F、2F、一樓地坪跟舊有推平、大邊地坪、自己地坪RC。 是 2 含小怪手、鴨母車、山貓回填 是 3 紅磚砌作 尚未全部完成 4 打底、粉刷 否